【裁判字號】    96,簡上,30
【裁判日期】    970625
【裁判案由】    給付票款
【裁判全文】
臺灣高雄地方法院民事判決              96年度簡上字第30號
上  訴  人  甲○○
訴訟代理人  林見軍律師
被上 訴 人  丙○○
訴訟代理人  吳剛魁律師
上列當事人間給付票款事件，上訴人對於民國95年11月30日本院
高雄簡易庭94年度雄簡字第4138號第一審判決提起上訴，本院於
97年6 月11 日言詞辯論終結，判決如下：
    主  文
上訴駁回。
第二審訴訟費用由上訴人負擔。
    事實及理由
一、上訴人主張：被上訴人於民國88年間，由訴外人丁○○持被
    上訴人所簽發如附表一所示之支票10紙（下稱系爭支票），
    合計向上訴人借款新臺幣（下同）9,150,000 元，上訴人並
    於如附表二所示時間，將如附表二所示之借貸款項合計7,33
    0,000 元（其餘1,820,000 元借款之匯款證明，上訴人未予
    保留），匯至被上訴人所有之保證責任彰化縣鹿港信用合作
    社之帳戶內（帳號00000000000000，下稱系爭帳戶）。嗣系
    爭支票10紙到期後，丁○○向上訴人表示請上訴人暫緩提示
    系爭支票，以讓其渡過難關，上訴人遂迄今仍未提示系爭支
    票，致系爭支票均已罹於時效，經上訴人請求被上訴人償還
    借款，被上訴人竟置之不理。上訴人爰依消費借貸之法律關
    係，及票據法第22條第4 項票據利益償還請求權之規定，請
    求判命：(1)被上訴人應給付上訴人9,150,000 元，及自民國
    90 年1月1 日起至清償日止，按年息5 ％計算之利息。(2)願
    供擔保請准宣告假執行。
二、被上訴人則以：被上訴人並未向上訴人借貸9,150,000 元，
    而係丁○○向上訴人借貸，且系爭支票10紙均係丁○○未經
    被上訴人同意，持被上訴人之印章盜蓋而簽發，而系爭帳戶
    固係被上訴人之名義，惟被上訴人開設帳戶後均交由丁○○
    使用，故上訴人匯款7,330,000 元均係丁○○向上訴人之借
    款且由丁○○領取使用，被上訴人並未受有任何利益，是上
    訴人請求被上訴人償還借款及票據利益云云，並無理由等語
    置辯。聲明：(1)駁回被上訴人之訴。(2)如受不利判決，願供
    擔保請准宣告免為假執行。
三、原審經審理後，為上訴人全部敗訴之判決，上訴人對其請求
    之金額在7,330,000 元部分聲明不服，提起上訴。並於本院
    聲明：(1)原判決關於駁回上訴人後開第二項請求部分廢棄。
    (2)被上訴人應給付上訴人7,330,000 元。被上訴人則於本院
    答辯聲明：駁回上訴。至上訴人另請求被上訴人給付1,820,
    000 元（9,150,000 -7,330,000＝1,820,000） 部分，經原
    審駁回後，未據上訴人提起上訴，該部分已告確定，併予敘
    明。
四、兩造對下列事項不予爭執，並有系爭支票10紙（原審卷第7
    至10頁）、高雄市第三信用合作社匯款申請書2 份（原審卷
    第11頁）、華南商業銀行匯款回條聯4 紙（原審卷第12、14
    至16頁）、高雄市農會匯款回條2 紙（原審卷第13頁）、保
    證責任彰化縣鹿港信用合作社95年1 月5 日彰鹿信合社字第
    95000015號函文暨所附存戶往來明細表1 份（原審卷第116
    至145頁）在卷可憑，堪認為真實：
  (1)上訴人執有如附表一所示由被上訴人所簽發、票面金額合計
    9,150,000 元之系爭支票10紙，且系爭支票10紙上發票人「
    丙○○」之印文均為真正。
  (2)上訴人及訴外人乙○○○、戊○○分別於如附表二所示時間
    ，匯款合計7,330,000 元至被上訴人所有系爭帳戶內。
五、本件爭點為：
  (1)上訴人依據消費借貸之法律關係，請求被上訴人給付7,330,
    000元，有無理由？
  (2)上訴人依據票據法第22條第4 項票據利益償還請求權之規定
    ，請求被上訴人給付7,330,000元，有無理由？
六、上訴人依據消費借貸之法律關係，請求被上訴人給付7,330,
    000元，有無理由？
    按當事人主張有利於己之事實者，就其事實有舉證之責任，
    民事訴訟法第277 條前段定有明文。本件上訴人主張被上訴
    人有向其借貸如附表二所示之款項合計7,330,000 元（下稱
    系爭款項）等語，惟為被上訴人否認，辯稱：伊並未向上訴
    人借款，而係丁○○向上訴人借貸等語，則上訴人自應依上
    揭民事訴訟法第277 條前段規定，就上訴人與被上訴人間有
    成立消費借貸契約之事實，負舉證之責。經查：
  (1)上訴人於本院審理中固主張：係被上訴人向伊借款等語，惟
    上訴人於另案臺灣彰化地方法院93年度訴字第597 號確認本
    票債權不存在事件（下稱另案）法院審理中，以證人身分證
    稱：如附表一所示支票都是丁○○交給伊的。伊認為錢是丁○○、丁○○之配偶及被上訴人3 人共同向伊借的等語（另
    案一審卷第120 頁），是上訴人就系爭款項之借款人究係何
    人，已前後陳述不一。
  (2)上訴人雖提出系爭支票10紙（被上訴人已不爭執系爭支票發
    票人印文之真正，雖抗辯係遭盜蓋云云，惟並未舉出證據以
    實其說，自不足採，見原審卷第7 至10頁）及高雄市第三信
    用合作社匯款申請書2 份（原審卷第11頁）、華南商業銀行
    匯款回條聯4 紙（原審卷第12、14至16頁）、高雄市農會匯
    款回條2 紙（原審卷第13頁）與證人乙○○○、戊○○於本
    院之證詞，主張系爭支票10紙係由丁○○交付予伊，以作為
    還款之用，且伊有將如附表二所示之款項匯至被上訴人所有
    系爭帳戶內等語。惟查，系爭支票10紙如係作為還款之用，
    除有利息約定外，衡情應會與借款金額相同，惟上訴人於本
    院審理中並未表示兩造有利息之約定，而系爭支票10紙支票
    面額合計9,150,000 元，上訴人卻僅匯款合計7,330, 000元
    ，兩者相差達1,820,000 元，顯然與常理不符，是上訴人陳
    稱被上訴人所簽發系爭支票10紙係作為還款之用云云，是否
    屬實，已有可疑。另上訴人所提出上揭匯款資料，及證人即
    上訴人之配偶乙○○○於本院證稱：如附表二編號3 、5 、
    7 之匯款，係上訴人經過伊的同意，自伊所有帳戶內匯款至
    被上訴人所有系爭帳戶內等語（本院卷第84頁）；證人戊○○於本院證稱：如附表二編號6 所示匯款是伊所匯，當時是
    上訴人向伊借款，並交代伊將款項匯至被上訴人所有系爭帳
    戶內等語（本院卷第89頁），惟此僅能證明上訴人有於附表
    二所示時間，系爭款項匯至被上訴人所有系爭帳戶內之事實
    ，而匯款之原因事實多端，尚難僅憑上訴人有將系爭款項匯
    款至被上訴人所有系爭帳戶內，即認兩造間有成立消費借貸
    契約。
  (3)上訴人所舉證人己○○於本院證稱：被上訴人向上訴人借款
    時，伊在客廳泡茶，他們談什麼伊不清楚，且伊對於兩造借
    款之金額也不清楚等語（本院卷第92頁），是證人己○○對
    於兩造借款之內容及金額均不知悉，其所為上揭證詞，自不
    足以證明兩造有成立消費借貸契約。至於證人乙○○○於本
    院雖證稱：上訴人有跟伊說，他要借錢給被上訴人，伊有同
    意上訴人自其帳戶內匯款予被上訴人等語（本院卷第85頁）
    ，惟證人乙○○○上揭證詞，僅係聽聞上訴人之陳述而來，
    並非其親見兩造有借款之情事，況證人乙○○○復證稱：被
    上訴人是分3 次來借錢，其中1 次是丁○○及其配偶還有被
    上訴人3 人一起來，他們3 人都有開口要借錢，另外2 次是
    上訴人跟伊說，丁○○打電話來借錢，並要匯款至被上訴人
    帳戶內等語（本院卷第85、86頁），是依證人乙○○○上揭
    證詞內容，上揭3 次借款之借款人，其中1 次係丁○○及其
    配偶還有被上訴人3 人均有借款之意，自無從得知借款人究
    係何人，另2 次之借款人應為丁○○，並非被上訴人，是證
    人乙○○○上揭證詞，自亦不足以證明兩造間有成立消費借
    貸契約。另證人戊○○於本院證述：當時上訴人跟伊說，他
    要借錢給被上訴人，故向伊借款，並要伊將款項匯至被上訴
    人帳戶內等語（本院卷第89頁），是證人戊○○上揭證詞，
    亦係聽聞上訴人之陳述而來，並非其親見兩造有借款之情事
    ，自亦不足以證明兩造間有成立消費借貸之事實。
  (4)被上訴人辯稱：系爭款項係丁○○向上訴人借貸等語，業據
    證人林義隆於另案法院審理中證稱：（法官問：被上訴人或
    丁○○是否有積欠上訴人借款？）伊住在上訴人隔壁，在93
    年7 月中旬，伊要回家前在家門口遇到上訴人，伊問上訴人
    有何事情，他告訴伊是來向丁○○要錢，因為丁○○為了選
    舉與買土地而向上訴人借錢，上訴人說丁○○欠他一千多萬
    都沒有還。因為被上訴人有欠伊配偶錢，伊有特別問上訴人
    ，錢是被上訴人或是丁○○借的，上訴人告訴伊是丁○○借
    的，與被上訴人沒有關係等語（另案一審卷第102 頁），與
    其於本院原審審理中證述：伊上揭證述之情形均屬實，上訴
    人有向伊說錢是丁○○借的，當時伊有主動問上訴人，故伊
    印象特別深刻等語相符（原審卷第169 、172 、175 頁），
    而證人林義隆僅係上訴人鄰居，與兩造亦無仇怨，其應無偏
    頗任何一方之必要，證人林義隆上揭證詞，應可採信。況參
    以上訴人於本院自承：因丁○○向伊表示希望伊不要提示系
    爭支票，伊信任丁○○且為了丁○○的信用，伊才沒有提示
    系爭支票等語（本院卷第168 頁），是足認系爭款項應係丁○○向上訴人之借款，上訴人始會因丁○○之要求而未提示
    系爭支票，否則如被上訴人確有向上訴人借貸系爭款項，則
    負償還責任之人應係被上訴人，與丁○○並無關係，上訴人
    何須因丁○○之要求即未提示系爭支票，且致系爭支票均已
    罹於時效而無法請求票款，是足認系爭款項之消費借貸契約
    應係存在於上訴人與丁○○之間，堪可認定。則被上訴人辯
    稱：伊並未向上訴人借款等語，應可採信。
  (5)綜上，系爭款項之消費借貸契約應係存在於上訴人與丁○○
    間，被上訴人並未向上訴人借款，則上訴人依據消費借貸之
    法律關係，請求被上訴人給付系爭款項，自屬無據，不應准
    許。
七、上訴人依據票據法第22條第4 項票據利益償還請求權之規定
    ，請求被上訴人給付7,330,000 元，有無理由？
  (1)按票據上之債權，雖依票據法因時效或手續之欠缺而消滅，
    執票人對於發票人或承兌人，於其所受利益之限度，得請求
    償還，票據法第22條第4 項定有明文。又票據上債權因時效
    或手續欠缺而消滅，執票人固得依票據法第22條第4項規定
    對於發票人或承兌人，於其所受利益之限度請求償還。惟所
    稱之利益，係指發票人或承兌人於原因關係或資金關係上所
    受之利益（代價）而言。執票人對發票人、承兌人實際上是
    否受有利益及所受利益若干，應負舉證責任（最高法院88年
    度台上字第3181號判決參照）。
  (2)本件上訴人主張系爭支票雖均已罹於時效，惟被上訴人仍受
    有系爭款項之利益，爰依票據法第22條第4 項規定請求償還
    等語，被上訴人對於系爭支票均已罹於時效之事實不予爭執
    ，惟否認有獲得系爭款項利益之事實，辯稱：系爭款項係丁○○向上訴人之借款，伊並未受有利益等語，則上訴人自應
    就被上訴人受有利益之事實，負舉證之責。經查，本件系爭
    款項之消費借貸契約應係存在於上訴人與丁○○間，被上訴
    人並未向上訴人借款，業如上述，被上訴人既未向上訴人借
    款，自難認有何受有系爭款項之利益可言。此外，上訴人亦
    未舉出其他證據證明被上訴人受有利益之事實，則上訴人依
    據票據法第22條第4 項規定請求上訴人償還系爭款項之利益
    ，自屬無據。
八、綜上所述，系爭款項之消費借貸契約應係存在於上訴人與丁○○間，被上訴人並未向上訴人借款，亦未受有系爭款項之
    利益。從而，上訴人依據消費借貸之法律關係及票據法第22
    條第4 項規定，請求被上訴人償還系爭款項，均無理由，應
    予駁回。原審就上訴人聲明不服部分，為上訴人敗訴之判決
    ，並駁回其假執行之聲請，並無不合，上訴意旨指摘原判決
    此部分不當，求予廢棄改判，為無理由，應予駁回。
九、據上論結，本件上訴為無理由，依民事訴訟法第436 條之1
    第3項 、第449 條第1 項、第78條，判決如主文。
中    華    民    國     97    年    6    月    25    日
                   民事鳳山分庭審判長法  官  楊富強
                                     法  官  林意芳
                                     法  官  呂憲雄
以上正本證明與原本無異。
如不服判決，應於送達後二十日內，向本院提出上訴狀並表明上
訴理由，如於判決送達前提起上訴者，應於判決送達後二十日內
補提上訴理由書（須附繕本）。
上訴第三審應為委任律師為訴訟代理人為之，並以適用法規顯有
錯誤為理由，且須經本院之許可，該許可以原判決所設涉及之法
律見解具有原則上重要性者為限。
中    華    民    國     97    年    6    月    25    日
                                     書記官  李文廣
附表一：
┌──┬───┬─────┬───────┬────────┬──────┐
│編號│發票人│票      號│金額（新臺幣）│付   款   人    │發 票 日    │
├──┼───┼─────┼───────┼────────┼──────┤
│ 1  │丙○○│BA0000000 │1,000,000元   │鹿港鎮信用合作社│89年7月31日 │
├──┼───┼─────┼───────┼────────┼──────┤
│ 2  │丙○○│BA0000000 │1,000,000元   │鹿港鎮信用合作社│89年8月31日 │
├──┼───┼─────┼───────┼────────┼──────┤
│ 3  │丙○○│BA0000000 │1,000,000元   │鹿港鎮信用合作社│89年8月31日 │
├──┼───┼─────┼───────┼────────┼──────┤
│ 4  │丙○○│BA0000000 │600,000元     │鹿港鎮信用合作社│89年9月5日  │
├──┼───┼─────┼───────┼────────┼──────┤
│ 5  │丙○○│BA0000000 │400,000元     │鹿港鎮信用合作社│89年9月5日  │
├──┼───┼─────┼───────┼────────┼──────┤
│ 6  │丙○○│BA0000000 │1,000,000元   │鹿港鎮信用合作社│89年9月20日 │
├──┼───┼─────┼───────┼────────┼──────┤
│ 7  │丙○○│BA0000000 │1,000,000元   │鹿港鎮信用合作社│89年9月20日 │
├──┼───┼─────┼───────┼────────┼──────┤
│ 8  │丙○○│BA0000000 │1,000,000元   │鹿港鎮信用合作社│89年9月30日 │
├──┼───┼─────┼───────┼────────┼──────┤
│ 9  │丙○○│BA0000000 │1,000,000元   │鹿港鎮信用合作社│89年9月31日 │
├──┼───┼─────┼───────┼────────┼──────┤
│ 10 │丙○○│BA0000000 │1,150,000元   │鹿港鎮信用合作社│89年10月31日│
├──┴───┴─────┴───────┴────────┴──────┤
│以上支票金額合計9,150,000元                                             │
└────────────────────────────────────┘
附表二：
┌──┬───┬───┬──────┬──────┬───────────┐
│編號│匯款人│收款人│匯款日      │匯款金額（新│匯款銀行              │
│    │      │      │            │台幣）      │                      │
├──┼───┼───┼──────┼──────┼───────────┤
│ 1  │甲○○│丙○○│88年4月29日 │2,000,000元 │高雄市第三信用合作社  │
├──┼───┼───┼──────┼──────┼───────────┤
│ 2  │甲○○│丙○○│88年4月29日 │1,550,000元 │華南商業銀行          │
├──┼───┼───┼──────┼──────┼───────────┤
│ 3  │田趙鳳│丙○○│88年7月14日 │1,000,000元 │高雄市農會            │
│    │珠    │      │            │            │                      │
├──┼───┼───┼──────┼──────┼───────────┤
│ 4  │甲○○│丙○○│88年7月14日 │1,200,000元 │華南商業銀行          │
├──┼───┼───┼──────┼──────┼───────────┤
│ 5  │田趙鳳│丙○○│88年7月17日 │700,000元   │高雄市農會            │
│    │珠    │      │            │            │                      │
├──┼───┼───┼──────┼──────┼───────────┤
│ 6  │戊○○│丙○○│88年9月20日 │450,000 元  │高雄市第三信用合作社  │
├──┼───┼───┼──────┼──────┼───────────┤
│ 7  │田趙鳳│丙○○│89年3月20日 │130,000元   │華南商業銀行          │
│    │珠    │      │            │            │                      │
├──┼───┼───┼──────┼──────┼───────────┤
│ 8  │甲○○│丙○○│89年3月31日 │300,000 元  │華南商業銀行          │
├──┴───┴───┴──────┴──────┴───────────┤
│以上匯款金額合計7,330,000元                                             │
└────────────────────────────────────┘


司法院資訊處製作；財團法人民間司法改革基金會備份。
